【裁判字號】    98,判,143
【裁判日期】    980219
【裁判案由】    贈與稅
【裁判全文】
最  高  行  政  法  院  判  決
                                       98年度判字第143號
上  訴  人  甲○○
訴訟代理人  景熙焱 律師
            蘇吉雄 律師
            陳雅娟 律師
被 上訴 人  財政部臺北市國稅局
代  表  人  凌忠嫄
上列當事人間因贈與稅事件，上訴人對於中華民國96年1月11日
臺北高等行政法院95年度訴字第1276號判決，提起上訴，本院判
決如下：
    主  文
上訴駁回。
上訴審訴訟費用由上訴人負擔。
    理  由
一、緣財政部臺灣省北區國稅局查核訴外人李石虎於民國（下同
    ）90年及91年間領取鉅額土地徵收補償費案時，查得上訴人
    將其自李石虎取得所屬土地持分之徵收補償費新臺幣（下同
    ）68,631,192元，其中28,617,080元（下稱系爭款項）透過
    蔡江玉霞、施璇珍及其媳吳曉梅等3人轉存入其子女李逸寧
    、李明維、李君敏及留存媳吳曉梅帳戶，上訴人於93年5月3
    日向被上訴人申報贈與稅，經被上訴人依財政部臺灣省北區
    國稅局查核之案關資料審理結果，乃依遺產及贈與稅法第4
    條第2項規定核定上訴人90年度贈與總額為28,617,080元、
    贈與淨額為27,617,080元、應納稅額為7,424,807元，並依
    同法第44條規定按應納稅額加處1倍之罰鍰7,424,807元（下
    稱原處分），上訴人對罰鍰項目不服，循序提起本件行政訴
    訟。
二、上訴人起訴意旨略以：系爭款項中之7,607,440元，為其女
    李逸寧之國外之手術醫療費用，係盡法律上之義務，並非「
    贈與」。按行政罰法第7條第1項規定，新法已採非「故意、
    過失」不罰原則，行政機關不得再以「推定過失」科罰。又
    匯付李明維之9,309,640元，是交換1/2李明維名義房屋所有
    權，並非贈與；匯付李君敏之10,700,000元，係為替李明道
    在上海購置房屋，雖符合遺產及贈與稅法第5條第3款規定，
    而屬贈與並應徵贈與稅，惟上訴人既已主動繳交，被上訴人
    再予處罰顯非合法等語，求為撤銷訴願決定、復查決定及原
    處分。
三、被上訴人則以：上訴人在北區國稅局進行調查日期（92年2
    月18日）暨財政部准該局向金融機構調查上訴人之資金流程
    資料之日期（92年8月14日）之後，遲至93年5月3日始補報
    ，即非屬「在未經稽徵機關進行調查前，申請人自動提出補
    報」之案件，自無財政部69年2月29日臺財稅第31747號函釋
    免罰規定之適用，亦無稅捐稽徵法第48條之1第1項自動補報
    補繳免罰規定之適用；且本件應屬遺產及贈與稅法第4條所
    規定之贈與，非屬同法第5條第3款所規定之「視同贈與」，
    亦無財政部76年5月6日臺財稅第00000000號函釋之適用等語
    ，資為抗辯，並求為判決駁回上訴人之訴。
四、原審斟酌全辯論及調查證據後，以：上訴人主張其匯付子女
    之系爭款項並非贈與云云，惟查，上訴人所稱各情，均未舉
    證以實其說〈並未提示相關手術醫療證明及費用支付之資金
    流程、並未提出確實之相關文件及資金流程房屋所有等證據
    資料〉，所訴其匯付子女之系爭款項並非贈與云云，並不足
    採。且系爭款項既存入上訴人之子女及媳帳戶，則其等就系
    爭款項即享有處分權，得占有支配該款項，自屬該存款之所
    有人，不能再認為係上訴人所有；故被上訴人依遺產及贈與
    稅法第3條第1項、第4條第2項等規定，核定本件係上訴人之
    贈與，於法並無不合。上訴人主張其匯付李君敏之10,700,
    000元，係遺產及贈與稅法第5條第3款所規定之「視同贈與
    」，且上訴人已主動繳交，被上訴人再予處罰顯非合法云云
    。惟按遺產及贈與稅法第5條視同贈與之規定「財產之移動
    ，具有左列各款情形之一者，以贈與論，依本法規定，課徵
    贈與稅：一、在請求權時效內無償免除或承擔債務者，其免
    除或承擔之債務。二、以顯著不相當之代價，讓與財產、免
    除或承擔債務者，其差額部分。三、以自己之資金，無償為
    他人購置財產者，其資金。但該財產為不動產者，其不動產
    。四、因顯著不相當之代價，出資為他人購置財產者，其出
    資與代價之差額部分。五、限制行為能力人或無行為能力人
    所購置之財產，視為法定代理人或監護人之贈與。但能證明
    支付之款項屬於購買人所有者，不在此限。六、二親等以內
    親屬間財產之買賣。但能提出已支付價款之確實證明，且該
    已支付之價款非由出賣人貸與或提供擔保向他人借得者，不
    在此限。」經查，本件上訴人係將存款28,617,080元透過蔡
    江玉霞、施璇珍及其媳吳曉梅等3人轉存入其子女李逸寧、
    李明維、李君敏及留存其媳吳曉梅帳戶，核屬遺產及贈與稅
    法第4條所規定之贈與，非屬遺產及贈與稅法第5條第3款所
    規定之「視同贈與」，自無財政部76年5月6日臺財稅第7567
    1716號函釋略以，依遺產及贈與稅法第5條規定，以贈與論
    課徵贈與稅之案件，稽徵機關應先通知當事人於收到通知後
    10日內申報，如逾限仍未申報，依同法第44條規定處罰等語
    所規定「應先通知當事人於收到通知後10日內申報，如逾限
    仍未申報，依同法第44條規定處罰。」之適用。且按稅捐稽
    徵法第48條之1自動補報補繳免罰之規定，以未經檢舉及未
    經稽徵機關或財政部指定之調查人員進行調查為要件，故違
    章漏稅案件，經有權處理機關主動察覺或查獲者，即無該免
    罰規定之適用。本件上訴人補償費移轉涉及贈與情事，業經
    財政部臺灣省北區國稅局主動察覺並進行調查後，上訴人始
    向被上訴人補申報，自無稅捐稽徵法第48條之1第1項自動補
    報補繳免罰規定之適用，上訴人主張其已主動繳交，被上訴
    人再予處罰顯非合法云云，亦不足採。從而，本件被上訴人
    就上訴人所涉贈與稅之違章行為，依遺產及贈與稅法第44條
    規定，按上訴人應納稅額加處1倍之罰鍰7,424,807元，於法
    並無違誤等由，因將訴願決定及原處分均予維持，駁回上訴
    人之訴。
五、本院按：「凡經常居住中華民國境內之中華民國國民，就其
    在中華民國境內或境外之財產為贈與者，應依本法規定，課
    徵贈與稅。」；「本法稱財產，指動產、不動產及其他一切
    有財產價值之權利。本法稱贈與，指財產所有人以自己之財
    產無償給予他人，經他人允受而生效力之行為。」；「財產
    之移動，具有左列各款情形之一者，以贈與論，依本法規定
    ，課徵贈與稅：一、在請求權時效內無償免除或承擔債務者
    ，其免除或承擔之債務。二、以顯著不相當之代價，讓與財
    產、免除或承擔債務者，其差額部分。三、以自己之資金，
    無償為他人購置財產者，其資金。但該財產為不動產者，其
    不動產。四、因顯著不相當之代價，出資為他人購置財產者
    ，其出資與代價之差額部分。五、限制行為能力人或無行為
    能力人所購置之財產，視為法定代理人或監護人之贈與。但
    能證明支付之款項屬於購買人所有者，不在此限。六、二親
    等以內親屬間財產之買賣。但能提出已支付價款之確實證明
    ，且該已支付之價款非由出賣人貸與或提供擔保向他人借得
    者，不在此限。」；「除第20條所規定之贈與外，贈與人在
    1年內贈與他人之財產總值超過贈與稅免稅額時，應於超過
    免稅額之贈與行為發生後30日內，向主管稽徵機關依本法規
    定辦理贈與稅申報。」；「納稅義務人違反笫23條或第24條
    之規定，未依限辦理遺產稅或贈與稅申報者，按核定應納稅
    額加處1倍至2倍之罰鍰；．．．」；行為時遺產及贈與稅法
    第3條第1項、第4條第1項、第2項、第5條、第24條第1項及
    第44條前段分別定有明文。又「納稅義務人未依法辦理遺產
    稅或贈與稅之申報，如在未經檢舉及未經稽徵機關或本部指
    定之調查人員進行調查前，納稅義務人自動提出補報者，准
    依稅捐稽徵法第48條之1自動補報免罰之規定辦理。」；「
    依稅捐稽徵法第48條之1規定，納稅義務人自動向稅捐稽徵
    機關補報並補繳所漏稅款，免按各稅法有關漏報、短報之處
    罰規定辦理者，係以未經檢舉及未經稽徵機關或財政部指定
    之調查人員進行調查之案件為限。所稱『未經檢舉』，應指
    未經他人向稅捐稽徵機關或其他職司調查之機關檢舉而言。
    本案××電業有限公司67年度營利事業所得稅所漏稅額，業
    經他人於68年8月27日向調查局台北市調查處檢舉，而於同
    年10月1日始由該公司向貴局補報並補繳稅款，自與上開法
    條規定不合。」亦為財政部69年2月29日臺財稅第31747號函
    及財政部69年6月30日臺財稅第35179號函分別釋示在案，該
    等函釋核與稅捐稽徵法規定意旨相符，自得適用。上訴人將
    其所有資金28,617,080元透過蔡江玉霞、施璇珍及其媳吳曉
    梅等3人轉存入其子女李逸寧、李明維、李君敏及留存媳吳
    曉梅帳戶之事實，為上訴人所不爭，上訴人以系爭款項中之
    7,607,440元，為其女李逸寧之國外之手術醫療費用，係盡
    法律上之義務，並非贈與。匯付李明維之9,309,640元，是
    交換1/2李明維名義房屋所有權，亦非贈與；匯付李君敏之
    10,700,000元，係為替李明道在上海購置房屋等由置辯，並
    提出其女李逸寧以往病歷資料、李逸寧89年、90年在義大利
    申報所得稅資料影本及李逸寧、李明維之宣誓書為證。經查
    扶養義務人為受扶養人支付之生活費、教育費及醫藥費，不
    計入贈與總額，固為行為時遺產及贈與稅法第第20條第1項
    第4款所定，惟查上訴人匯款與李明道供李明道在上海購屋
    ，縱屬非虛，並不影響上訴人此部分贈與行為成立，除此外
    ，上訴人並未提示相關手術醫療證明及醫療費用支付之資金
    流程資料，亦未提出確實之不動產登記相關文件及資金流程
    等證據資料，以實其說，顯未盡舉證責任，且李逸寧自有謀
    生能力，縱因病收入一時無法維持正常生活，所需受扶養金
    額亦無須每年達到7,607,440元金額之鉅款。至李逸寧、李
    明維為受贈之利害關係人，其等出具之宣誓書證據力相當薄
    弱，在無其他資金使用流程等直接證據之下，尚難遽以該等
    宣誓書為唯一證據而採為認定事實之論據。是上訴人前開主
    張自嫌無據而無可採。原判決未能詳予指駁上訴人所提之證
    據不可採之理由，固稍有疏漏，然因與判決結果不生影響，
    尚難以此而遽認原判決有理由不備之違誤。次查上訴人係將
    存款28,617,080元轉存入其子女李逸寧、李明維、李君敏及
    留存其媳吳曉梅帳戶，使其子女取得該現金之占有而隨時得
    支配該款之地位，係將現金直接贈與其子女，其子女取得該
    款後縱利用該款購買不動產，亦係其子女自行購買不動產，
    並非上訴人以子女名義為子女無償購買不動產，上訴人所為
    核屬遺產及贈與稅法第4條所規定之贈與，非屬遺產及贈與
    稅法第5條第3款所規定之「視同贈與」，自無財政部76年5
    月6日臺財稅第00000000號及69年6月30日臺財稅第35179號
    函釋之適用，已屬甚明。上訴人猶以：其匯款予李明維為其
    購屋之情事，又匯付李君敏之10,700,000元，係為替李明道
    在上海購置房屋，符合遺產及贈與稅法第5條第3款「視同贈
    與」規定。依財政部76年5月6日臺財稅第00000000號及83年
    6月8日臺財稅字第831596589號函釋意旨，被上訴人必須先
    踐行通知程序，上訴人始負有申報之行為義務云云，加以爭
    執，依上開說明，係屬誤解法律規定而殊無足取。另查稅捐
    稽徵法第48條之1自動補報補繳免罰之規定，以未經檢舉及
    未經稽徵機關或財政部指定之調查人員進行調查為要件，故
    違章漏稅案件，經有權處理機關主動察覺或查獲者，即無該
    免罰規定之適用。本件上訴人補償費移轉涉及贈與情事，業
    經財政部臺灣省北區國稅局主動察覺並進行調查後，上訴人
    始向被上訴人補申報，自無稅捐稽徵法第48條之1第1項自動
    補報補繳免罰規定之適用，上訴人主張其已主動繳交，被上
    訴人再予處罰顯非合法云云，自不足採，亦經原判決敘明甚
    詳，核無不合。末查上訴人所為本件贈與，應於法定期間向
    稅捐稽徵機關申報，上訴人應注意能注意而未依法依限申報
    ，自難謂無過失，上訴人仍執詞否認其有過失，亦無足取。
    從而，原審斟酌全辯論及調查證據後，駁回上訴人之訴，核
    無違誤，上訴論旨指摘原判決違背法令，求為廢棄，為無理
    由，應予駁回。
六、據上論結，本件上訴為無理由。依行政訴訟法第255條第1項
    、第98條第1項前段，判決如主文。
中    華    民    國    98    年    2     月    19    日
                    最高行政法院第七庭
                        審判長法官  藍  獻  林
                              法官  帥  嘉  寶
                              法官  廖  宏  明
                              法官  姜  素  娥
                              法官  林  文  舟
以  上  正  本  證  明  與  原  本  無  異
中    華    民    國    98    年    2     月    19    日
                              書記官  彭  秀  玲


司法院資訊處製作；財團法人民間司法改革基金會備份。
